最高法院刑事判決　　　　　　　　　　　　　　　九十三年度台上字第二０八五號
　　上　訴　人　乙○○
　　　　　　　　甲○○
　　右　一　人
　　選任辯護人　徐湘生律師
右上訴人等因殺人等罪案件，不服台灣高等法院台中分院中華民國九十二年四月二十
三日第二審更審判決（九十二年度重上更(三)字第二五號，起訴案號：台灣台中地方法
院檢察署八十三年度偵字第六六三二、七五九八號），提起上訴，本院判決如左：
    主  文
原判決撤銷，發回台灣高等法院台中分院。
    理  由
本件原判決認定緣有陳以裕（業經判處傷害罪刑確定）於民國八十三年四月六日上午
二時許，偕同其女兒陳心佩、女婿張哲倫，與陳俊鍠及上訴人乙○○、甲○○等人，
至台中市○區○○路三段一五二號二樓陳以裕親家之兄弟所經營之伯斯鋼琴酒吧消費
，彼等坐於Ａ８桌飲酒，而綽號「左手」之黃進賢與其友人張錦川則坐在該酒吧Ｖ３
桌飲酒，於同（六）日上午三時許，黃進賢唱完其所點唱之歌曲後，依序輪由Ａ８桌
甲○○等人點唱，惟黃進賢於飲酒過量後，仍意猶未盡而佔據唱檯，在Ａ８桌之陳以
裕等人投以不滿之目光，黃進賢遂以穢語辱罵Ａ８桌陳以裕等人，陳以裕、乙○○、
甲○○、陳俊鍠等憤而基於共同傷害之犯意，陳俊鍠並基於概括之犯意，前往唱檯共
同圍毆黃進賢，致黃進賢受有右上眼瞼血腫等傷害（乙○○、甲○○此部分傷害行為
，業經原審法院判處傷害確定）。於雙方拉扯間，張錦川聞聲，遂未經許可，取出黃
進賢所有放置於Ｖ３桌之轉輪手槍一把（內裝有子彈五發），自Ｖ３桌出面欲阻止鬥
毆場面而朝空擊發一槍，雙方乃停止拉扯，而乙○○、甲○○、陳俊鍠見張錦川有酒
意，且彼此相距甚近，乃合力撲向張錦川以搶槍，於搶槍中擊發一槍，乙○○因搶槍
致右手食指被扳機夾傷瘀血，而陳俊鍠於搶得該手槍及其內所裝三發子彈後，竟意圖
為自己犯罪之用，未經許可無故持有上開手槍及子彈，未立即離開現場。嗣張錦川與
黃進賢二人見狀心有不甘，張錦川隨即又撲向陳俊鍠，甲○○另行起意順勢取得酒瓶
朝向黃進賢左前額部猛擊，致其左前額處挫裂創一．八〤０．九公分傷，而黃進賢於
斯時持酒吧內之滅火器一個以為傷人武器，衝向乙○○站立處，陳俊鍠再基於與前傷
害黃進賢之概括犯意，持槍朝空手之張錦川右手食指及大腿處開二槍，致該槍所擊發
之子彈造成張錦川右手食指近端指節粉碎性骨折、右側睪丸穿刺傷、右大腿穿刺傷等
傷害，張錦川應聲倒地，而乙○○見黃進賢持滅火器擊來，甚為憤怒，竟另行起意，
而萌殺人之犯意，奪下黃進賢所持滅火器，且明知上開滅火器甚為鉅重堅實，如以之
猛力毆擊人之頭部要害，極易致人於死，乙○○仍持之對準黃進賢之頭部要害奮力猛
擊，致黃進賢頭頂部稍後側挫裂創三．二〤一．三公分、鼻孔大量出血、左耳出血，
由於以上之加害，當場顱內出血倒地死亡。陳以裕、乙○○、甲○○、陳俊鍠等人見
事態嚴重，陳俊鍠再對空擊發一槍以清槍後，即將該槍交由乙○○、甲○○二人藏放
，上述四人並迅速離開現場。乙○○、甲○○二人即基於共同寄藏該手槍之犯意，一
起將之藏放在台中市○○路世界城理容院旁草叢中。嗣乙○○、甲○○於警方尚未查
出彼等為犯人時，於同（六）日取出上開手槍向警方自首寄藏槍枝犯行（乙○○、甲
○○寄藏手槍犯行另判決免刑確定），經警扣得上開手槍，甲○○、乙○○再於八十
三年五月二十四日偵訊自首伊持酒瓶猛擊黃進賢及於黃進賢持滅火器衝向乙○○後，
乙○○以該滅火器毆打黃進賢之犯罪事實等情。因而撤銷第一審關於論處乙○○、甲
○○傷害人之身體，因而致人於死罪刑部分之判決，改判論處甲○○傷害人之身體，
因而致人於死罪刑；論處乙○○殺人罪刑，固非無見。
惟查：(一)、有罪判決書所記載之犯罪事實，為論罪科刑適用法律之基礎，凡與適用法
令有關之重要事實，必須詳加認定，明確記載，然後於理由內明認定犯罪事實所憑
之證據及認定之理由，始足為適用法令之依據。若事實未記載，而理由加以說明，為
理由失其依據。如事實有記載，理由未予說明，則為理由不備，按諸刑事訴訟法第三
百七十九條第十四款之規定，其判決當然為違背法令。又刑法上之加重結果犯，以行
為人能預見其結果之發生為要件，而所謂能預見，乃指客觀情形而言，與主觀上有無
預見之情形不同。刑法第二百七十七條第二項前段之傷害致人於死之罪，係因犯傷害
罪之基本犯罪行為，因而發生原所不預期但得預見之死亡加重結果；且傷害之原因與
死亡之結果間並須有相當因果關係之存在，始得成立。該項構成要件有關之事實，自
應於判決事實欄內詳加認定明確記載，始足資為論科之依據。原判決對於甲○○以酒
瓶朝被害人黃進賢左前額部猛擊，在客觀上能否預見被害人死亡結果之發生？主觀上
有無預見？對於被害人死亡結果之發生有無違背其本意？等與論罪科刑有關之事實，
未於事實欄內為明確之認定記載，已不足資為適用法律論以傷害人之身體，因而致人
於死罪刑之依據，又未於理由欄內詳加論述說明，亦有未合。(二)、審理事實之法院，
對於案內與待證事實有重要關係，而應依法調查之證據，如未依法調查或雖已調查而
未調查明白，即與證據未經調查無異，如率行判決，其判決當然為違背法令。又證據
之證明力，固屬於法院判斷之自由，但不得違背經驗法則，如其判斷，尚有疑竇，則
難遽採為被告有利或不利之認定。原判決認定陳俊鍠自張錦川手中搶得前開手槍及槍
內所裝之三顆子彈後，張錦川與被害人黃進賢見狀心有不甘，張錦川隨即撲向陳俊鍠
，甲○○另行起意順勢取得酒瓶朝向黃進賢左前額部猛擊，致其左前額處挫裂創一．
八〤０．九公分傷，而黃進賢於斯時持酒吧內之滅火器一個以為傷人武器，衝向乙○
○站立處，乙○○見黃進賢持滅火器擊來，甚為憤怒，另萌殺人之犯意，奪下黃進賢
所持滅火器，對準黃進賢之頭部要害奮力猛擊，致黃進賢頭頂部稍後側挫裂創三．二
〤一．三公分、鼻孔大量出血、左耳出血，當場因顱內出血倒地死亡等情。是否指甲
○○先以酒瓶朝黃進賢左前額猛擊，黃進賢因而左前額受傷後，始持滅火器攻擊乙○
○，嗣乙○○奪下滅火器後，對準黃進賢頭部要害猛擊？若然，與理由三謂乙○○參
與最初圍毆黃進賢結束後，因黃進賢再持滅火器對其等擊來，上訴人等（指甲○○、
乙○○）因而另行起意各別以酒瓶以傷害及或萌生殺機，以滅火器猛擊被害人頭部要
害致當場死亡云云之說明即相矛盾。又黃進賢頭部左前額遭甲○○以酒瓶擊傷後，猶
能持滅火器攻擊乙○○，嗣其滅火器遭乙○○奪取後，乙○○以該滅火器猛擊其頭部
後，黃進賢頭部因而受有如原判決事實欄所載之傷害始倒地死亡，茍甲○○僅有傷害
之犯意，能否謂其前開傷害行為與黃進賢之死亡有相當因果關係，不因乙○○獨立殺
人行為之介入而中斷，應負傷害致人於死之罪責？亦待釐清。再原判決認甲○○持酒
瓶擊傷黃進賢左前額之挫裂創及乙○○以滅火器猛擊黃進賢頭頂部稍後側之挫裂創，
均為黃進賢致死之原因，如果無訛。乙○○、甲○○二人既同樣攻擊黃進賢頭部之要
害，且均造成黃進賢致死之傷害，何以認定乙○○有殺人犯意，而甲○○僅有傷害之
故意？其依據及理由何在？以上疑竇，原判決未詳加調查釐清，論述明白，遽分別論
處上訴人等殺人及傷害致人於死罪刑，尚嫌速斷，其審理猶有未盡。(三)、當事人聲請
調查之證據，如與待證事實有重要關係，而依法應予調查之證據，如非不能調查或不
易調查，而法院未依法調查，又未於判決內說明不予調查之理由，其所踐行之訴訟程
序，即難謂非違法。乙○○否認有持滅火器攻擊黃進賢之殺人犯行，於原審請求傳訊
案發時在現場之鋼琴師黃凱南為其目睹案發經過之情節作證，並請求傳訊知悉頂罪內
情之楊耀文作證，證明頂罪之情形（原審重上更(三)卷第六十四頁）。該項證據調查之
聲請，攸關乙○○有無前開殺人犯行之認定，原審未依法傳訊調查，復未於判決內
明不予調查之理由，亦有可議。上訴人等上訴意旨分別指摘原判決關於其本人部分不
當，尚非全無理由，應認原判決仍有撤銷發回更審之原因。
據上論結，應依刑事訴訟法第三百九十七條、第四百零一條，判決如主文。
中　　　華　　　民　　　國　　九十三　　年　　　四　　　月　　二十二　　日
                              最高法院刑事第十二庭
                                  審判長法官  陳　正　庸
                                        法官  賴　忠　星
                                        法官  王　居　財
                                        法官  張　清　埤
                                        法官  林　開　任
      右正本證明與原本無異
                                              書  記  官
中　　　華　　　民　　　國　　九十三　　年　　　四　　　月　　 三十 　　日
                                                                    Ｒ
